臺灣高等法院刑事判決　　　　　　　　100年度上訴字第753號
上　訴　人
即　被　告　陳建宏
選任辯護人　黃憲男律師
上　訴　人
即　被　告　吳吉田
選任辯護人　施嘉鎮律師
上列上訴人因殺人未遂等案件，不服臺灣宜蘭地方法院99年度訴
字第183號，中華民國100年1月7日第一審判決（起訴案號：臺灣
宜蘭地方法院檢察署98年度偵字第1730號、1765號），提起上訴
，本院判決如下：
    主  文
上訴駁回。
    事 實
一、陳建宏於民國97年間，在宜蘭縣礁溪鄉龍潭湖附近，受友人
    「賴柏偉」之託，收受「賴柏偉」所交付保管具有殺傷力如
    附表一所示之手槍壹枝及子彈7顆後，即予寄藏於該龍潭湖
    道路旁之草叢內。
二、吳吉田於民國96年間，在其宜蘭縣礁溪鄉吳沙村三興巷3弄4
    號住處，收受「賴柏偉」所交付保管具有殺傷力如附表二所
    示之改造手槍壹枝及子彈2顆後，即予寄藏於其前揭宜蘭縣
    礁溪鄉吳沙村三興巷3弄4號住處外面的草叢裡。
三、緣陳建宏、吳吉田因細故與綽號「咖啡」之黃家輝及徐天培
    於民國98年4月2日於宜蘭大學附近發生爭執，詎陳建宏、吳
    吉田竟於98年4月4日晚間11時20分許，與張榕豪及其他年籍
    姓名不詳之人十餘人，基於鬥毆傷害之犯意聯絡，先於宜蘭
    縣礁溪鄉龍潭村某處集合，分配搭乘之車輛及球棒等器械後
    ，陳建宏則獨自另取出前揭附表一所示未經許可寄藏具殺傷
    力之制式手槍1枝及子彈7顆；吳吉田則獨自另取出前揭附表
    二所示之改造手槍1枝及子彈2顆、張榕豪及其他不詳姓名者
    數人則分持球棒器械，分別駕駛U3-6773號、HS-1800號等自
    小客車約6、7輛，至宜蘭市河濱公園。而黃家輝則邀集友人
    陳紹傑、邱厚升、張林森、曾有朋、游智堯、韓昇宏、吳長
    錦、徐天培等十餘人先於該處等候。陳建宏所率之眾於抵達
    河濱公園後，陳建宏及吳吉田即先對空各嗚槍一發，黃家輝
    所邀之眾聞槍聲後即四散逃逸，陳建宏等人隨即率眾追毆黃
    家輝所邀之眾。俟陳紹傑所駕駛搭載曾有朋之7202-TN自小
    客車，遭陳建宏所率之眾持棍棒敲打車輛及陳紹傑之身體，
    陳紹傑驚恐，乃趨車欲離去，時站於陳紹傑車前方之陳建宏
    、吳吉田見陳紹傑之車往其方向前來，明知以槍對車內射擊
    ，甚可能擊中車內之人，而致人死亡之結果，仍共同基於殺
    人之不確定故意，於陳紹傑車輛駛至其前方時，由陳建宏持
    前揭其所攜帶之槍彈，自該車輛之右側車門外，對陳紹傑所
    駕車輛之副駕駛座射擊二槍，二槍均貫穿車門，其中一槍擊
    中曾有朋腹部，吳吉田隨後亦持前揭其所攜帶之槍彈對陳紹
    傑所駕之車輛後擋風玻璃射擊一槍（未擊中車內之人），致
    曾有朋受有腹壁開放性傷口併肝臟、膽囊及小腸穿孔破裂之
    傷害，經及時送醫後，始倖免於難。嗣於同年4月7日下午，
    陳建宏、吳吉田始分別攜帶前揭槍械及剩餘之子彈4顆至宜
    蘭縣政府警察局宜蘭分局投案而查知上情。
四、案經宜蘭縣政府警察局宜蘭分局報告臺灣宜蘭地方法院檢察
    署檢察官偵查起訴。
    理  由
壹、程序方面：
一、按被告以外之人於審判外之言詞或書面陳述，除法律有規定
    者外，不得作為證據，刑事訴訟法第159條第1項定有明文。
    查證人黃家輝、徐天培、張林森、曾有朋、陳紹傑、韓昇宏
    、邱厚升、吳長錦、游智堯於警詢之陳述，均屬於被告陳建
    宏、吳吉田、趙耀銘及張榕豪以外之人於審判外之陳述，被
    告等人之辯護人並已否認上開陳述之證據能力，復無刑事訴
    訟法第159條之2至第159條之5例外得為證據之情形，依上開
    法條規定，證人黃家輝、徐天培、張林森、曾有朋、陳紹傑
    、韓昇宏、邱厚升、吳長錦、游智堯警詢之陳述，均無證據
    能力。
二、按被告以外之人於審判外之陳述，雖不符刑事訴訟法第159
    條之1至第159條之4之規定，而經當事人於審判程序同意作
    為證據，法院審酌該言詞陳述或書面陳述作成時之情況，認
    為適當者，亦得為證據；當事人、代理人或辯護人於法院調
    查證據時，知有刑事訴訟法第159條第1項不得為證據之情形
    ，而未於言詞辯論終結前聲明異議者，視為有前項之同意，
    刑事訴訟法第159條之5第1項、第2項分別定有明文。經查，
    本判決下列所引用之被告以外之人，除上開理由欄壹、一所
    述之證人外，其於審判外之言詞或書面陳述，檢察官、被告
    等人及辯護人於原審言詞辯論終結前均未聲明異議，爰審酌
    上開證據資料製作時較無人情施壓或干擾，亦無不當取供及
    證明力明顯過低之瑕疵，認以之作為證據應屬適當，爰依前
    開規定，認前揭證據資料有證據能力，合先敘明。
貳、實體方面：
一、訊據被告陳建宏、吳吉田對於前揭分別寄藏制式手槍、改造
    手槍及子彈之事實，均坦承不諱，並有扣案如附表一、二所
    示之槍彈可資佐證，被告陳建宏、吳吉田此部分之自白顯與
    事實相符，堪予採憑。此外扣案如附表一、二所示之槍彈，
    經送內政部警政署刑事警察局鑑定結果，附表一所示之手槍
    認係口徑0.45吋制式半自手槍，為義大利TANFOGLIO廠WITNE
    SS型，槍管內具陸條右旋來復線，擊發功能正常，可供擊發
    同口徑制式子彈使用，認具殺傷力，送鑑子彈4顆，認均係
    非制式子彈，由金屬彈殼組合直徑11.2±0.5mm金屬彈頭而
    成，採樣2顆試射，可擊發，認均具殺傷力，有該局98年5月
    8日刑鑑字第0980048085號鑑驗書附卷可稽（參見98 偵1730
    卷一第159頁至160頁背面）；附表二所示之手槍，認係改造
    手槍，由仿BERETTA廠M-9型半自動手槍製造之槍枝，換裝土
    造金屬槍管而成，擊發功能正常，可供擊發適用子彈使用，
    認具殺傷力，有該局98年5月25日刑鑑字第0980048087號鑑
    驗書附卷可憑（參見同上卷第184頁及背面）；又鑑定槍枝
    是否具有殺傷力，固得以實際試射之方式來計算其射出動能
    進而判斷其是否具有殺傷力，但若以檢測研判零組件組合之
    結構功能是否完整及能否發揮整體功能之方式（即所謂性能
    檢驗法）而進行鑑驗，亦屬符合科學鑑識標準之鑑定方法之
    一，倘在同時扣得手槍及同口徑子彈之情形，固得一併採行
    前開兩種鑑定方法以交叉比對扣案手槍是否具有殺傷力，然
    若僅有扣得改造手槍，又欠缺同口徑子彈以供試射，是否仍
    應強求鑑定機關自行裝填其認為可供試射之子彈而予擊發試
    射，則非無疑，基於鑑定方法之有限性，為避免「誤裝」不
    適用之子彈進行試射致生膛炸或其他影響鑑定結果之情形，
    此時即應宜僅採性能檢驗法進行認定（最高法院91年度台上
    字第852號、95年度台上字第2370號、第3212號判決意旨參
    照）。查內政部警政署刑事警察局對刑事鑑定係屬專業之機
    關，經其以「檢視法」、「性能檢驗法」之科學方法進行檢
    驗後，既已明確認定附表二所示之改造手槍擊發功能正常，
    可擊發適用子彈，具有殺傷力，其鑑定意見自具有證明力；
    況槍枝是否具有殺傷力係獨立於子彈以外而為觀察，本件被
    告吳吉田部分因2顆子彈已擊發，未扣得其他適用子彈以供
    試射，本即難以強求鑑定機關必須裝填其認為可供試射之子
    彈而予試射鑑定，自不能單以該機關未進行此槍枝之實際試
    射，而全然否定其鑑定報告之證明力。至被告吳吉田所寄藏
    該2顆子彈業經被告吳吉田擊發，無從鑑定，惟參諸卷附現
    場勘驗報告（參見警第96頁），陳紹傑所駕駛搭載曾有朋之
    72 02-TN自小客車，遭陳建宏持前揭其所攜帶之槍彈，自該
    車輛之右側車門外，對陳紹傑所駕車輛之副駕駛座射擊二槍
    ，二槍均貫穿車門，其中一槍擊中曾有朋腹部，另陳紹傑所
    駕之車輛後擋風玻璃亦遭射擊一槍，導致該擋風玻璃破裂並
    向車內蹋陷，該槍應係由被告吳吉田所擊發（理由詳後述）
    ，足認被告吳吉田所持有之前揭子彈二顆，應具殺傷力。從
    而此部分事證明確，被告陳建宏、吳吉田非法寄藏槍彈部分
    之犯行，應均堪予認定。另按槍砲彈藥刀械管制條例第18條
    第1項係規定自首之情形，並依其是否已將槍械、彈藥移轉
    他人持有，而分別規定：未經移轉持有者，應報繳其持有之
    全部槍械、彈藥；已移轉持有者，應據實供述全部槍械、彈
    藥之來源或去向，並因而查獲，始能減免其刑；第2項則係
    規定行政院核定辦理公告期間自首，並符合上開規定者，始
    能免除其刑；第4項係規定自白之情形，必須於偵查或審判
    中自白，並供述全部槍械、彈藥之來源及去向，因而查獲或
    因而防止重大危害治安事件之發生者，始能減免其刑。第4
    項既謂「並」供述全部槍砲、彈藥、刀械之來源「及」「去
    向」，自係指已將槍械、彈藥移轉與他人持有之情形而言，
    不包括仍為自己持有之情形在內，此觀同條第1項後段係指
    已移轉他人持有之情形始有「去向」可明（參見最高法法院
    90年度台上字第3561號、第6549號、91年度台上字第2969號
    判決意旨）。被告陳建宏所犯上開寄藏槍彈罪部分，雖供出
    槍、彈來自「賴柏偉」，然而「賴柏偉」已死亡，顯無查獲
    或因而防止重大危害治安事件之發生可言，又該等槍、彈均
    在被告本身之寄藏及持有中，自與該條例第18條第4項規定
    之情形有別，自不得依該項規定減輕或免除其刑，併此敘明
    。
二、訊據被告陳建宏、吳吉田均否認有殺人未遂之犯行，被告陳
    建宏辯稱：當時陳紹傑的車往伊這邊衝過來。當天伊去現場
    只有開了三槍，伊剛到河濱公園時先對空鳴槍一槍，下車之
    後因為有車子對伊衝過來，因為快撞到伊，所以伊就對車子
    的引擎蓋開第二槍，第三槍才對車子的輪胎開槍，並無殺人
    意圖云云；被告吳吉田辯稱：是陳紹傑他們要衝撞伊等，伊
    才持槍對車子開槍。伊站在他車子右邊開槍，因為他車子衝
    向伊等，伊閃開之後，就朝他車子的輪胎開槍，並沒意圖要
    殺人，亦未對人群開槍云云。經查，98年4月4日晚間23時30
    分許，被告陳建宏攜帶前揭制式手槍一枝及7顆子彈，吳吉
    田攜帶前揭改造手槍1枝；另有張榕豪及「文哥」找來幫忙
    的10餘人，共駕駛7、8輛自小客車前往河濱公園，欲與黃家
    輝等人談判，抵達現場後，被告陳建宏、吳吉田隨即分別對
    空嗚槍一槍，其後更對被害人陳紹傑所駕駛之7202-TN號自
    小客車分別射擊二槍及一槍等情，為被告陳建宏、吳吉田二
    人所自承，核與卷附宜蘭縣政府警察局宜蘭分局現場勘察報
    告：7072-TN號自小客車右車門上有二處彈孔，另後擋風玻
    璃上也有一處彈孔；現場遺留彈殼5枚（3枚為相同彈殼，底
    部無批號，另2枚批號分別為USA9mm×19.MKII及AD79）、彈
    頭一顆，另國立陽明大學附設醫院自被害人曾有朋身上取出
    彈頭1顆，該5枚彈殼底部經勘驗發現有二種撞針痕跡等情相
    符（參見警卷第96-97頁）。另將陳建宏所持扣案如附表一
    所示之手槍及子彈送鑑後，試射彈頭經比對結果，與送鑑「
    曾有朋遭槍擊案」彈頭二顆，其來復線特徵紋痕相吻合，認
    均係由該槍所擊發，亦有內政部警政署刑事警察局刑鑑字第
    0980081219號函附卷足憑（參見98偵1730號卷195頁）。被
    告陳建宏、吳吉田雖均否認係朝車內射擊，惟依證人即宜蘭
    縣政府警察局鑑識科人員廖建凱於原審審理中結證稱：本件
    現場採集到的彈殼有5顆，彈頭有2顆，其中一顆是遺留在現
    場的，另一顆是從曾有朋身上取出的，現場車號7202─ＴＮ
    號自小客車上發現四處彈孔，但是經過彈道重建比對之後，
    是三次槍擊所為，其中一發是從該車的副駕駛座右側車門外
    直接射入穿越車門擊中曾有朋的腹部，另外在該車右側前車
    門把手附近有一顆子彈貫穿，並射入左後方的車門柱，也就
    是射中左前側車門與左後車門的中間柱，這二發射擊點與射
    擊的距離應該不遠，另外發現該車子之後擋風玻璃是整個塌
    陷到車內，在後擋風玻璃中間偏下處發現一個彈孔，但是在
    車內找不到這個彈頭，研判是擊中後擋風玻璃後折射，從右
    前方車窗出去。這一發與前面二發是否從同一槍或同一個點
    射擊伊無法判斷，所以基本上這部車是中三槍，該車之後擋
    風玻璃彈孔，大約是自該車的正後方向射擊，因為也只有那
    個方向才會造成這樣的結果；另遺留在現場的該車輛的右前
    輪鋼圈或其他車輛的鋼圈或輪胎上面，均未發現有彈著痕跡
    ，現場除了這部7202─ＴＮ號車中彈外，並無其他彈著痕跡
    ，且該部7202─ＴＮ號車的前引擎蓋，亦無彈孔痕跡等語（
    參見原審卷第231-232頁筆錄），互核被告陳建宏、吳吉田
    二人迭於偵查及原審審理中多次供稱其曾先各對空嗚槍一槍
    ，且依卷附現場蒐證所得資料，並無第三枝槍擊發之跡證，
    顯見本件現場應係僅由二枝手槍各分別擊發3槍（陳建宏）
    及2槍（吳吉田）。而依前揭證人廖建凱之證詞及鑑定結果
    ，自7202─ＴＮ號車右側車門外朝車內所射擊之2槍，既係
    由被告陳建宏所持有之前揭制式手槍所擊發（其中一發擊中
    曾有朋）；參以本院審理時被告陳建宏以證人身份證稱：「
    （你到底有沒有看到聽到吳吉田朝對方小客車開槍？）有」
    ；「（你在警察局訊問的時候，你有答稱你有看到吳吉田對
    對方的車子開槍？）我確實有聽到槍聲，我轉身過去看到他
    的槍朝地下」；被告吳吉田於本院審理時亦坦承朝該車開槍
    等情（見本院100年629日審判程序筆錄）。則該後擋風玻璃
    未尋獲彈頭之一槍，應係被告吳吉田所擊發無訛，堪予認定
    。是被告陳建宏、吳吉田辯稱係朝該自小客車之引擎蓋及輪
    圈射擊云云，應無足採。又被告陳建宏、吳吉田雖另辯稱係
    因陳紹傑駕車衝向伊二人，伊二人始對之開槍云云，然依前
    揭說明，被告陳建宏應係站在該自小客車右側方向朝該自小
    客車之車內射擊二槍，而被告吳吉田則係自該自小客車後方
    朝車內射擊一槍，足見被告陳建宏、吳吉田持槍在對該車內
    射擊時，其所站立之位置已非處於可能遭陳紹傑所駕駛之自
    小客車衝撞之危險，是縱使陳紹傑所駕駛之自小客車先前係
    向被告陳建宏、吳吉田二人方向駛去，其二人於對該車內射
    擊時，已非處於遭衝撞之立即危險，自不得引以為卸責之依
    據。又持具殺傷力之手槍朝有人駕駛之自小客車車內射擊，
    足以導致車內駕駛及乘客中槍死亡，為眾所週知之常識，被
    告陳建宏、林吉田均係智識正常之人，對此當有認識及預見
    ，其二人於陳紹傑車輛駛至其前方時，被告陳建宏竟持前揭
    其所攜帶之槍彈，自該車輛之右側車門外，對陳紹傑所駕車
    輛之副駕駛座射擊二槍，二槍均貫穿車門，其中一槍擊中曾
    有朋腹部，吳吉田隨後亦持前揭其所攜帶之槍彈對陳紹傑所
    駕之車輛後擋風玻璃朝車內射擊一槍（未擊中車內之人），
    致曾有朋受有腹壁開放性傷口併肝臟、膽囊及小腸穿孔破裂
    之傷害，經及時送醫後，始倖免於難，被告二人對此將致人
    死亡之事實顯可預見，且不違背其本意，應堪認定，被告二
    二人辯稱無殺人之意圖云云，尚無足採。此外被害人曾有朋
    確因此受有腹壁開放性傷口併肝臟、膽囊及小腸穿孔破裂之
    槍傷等情，並有國立陽明大學附設醫院診字第0980005847
    號診斷證明書附卷可稽（參見警卷第4頁），及扣案如附表
    一、二所示之手槍及子彈可資佐證。事證明確，被告陳建宏
    、吳吉田殺人未遂犯行，應均堪予認定。被告吳吉田之選任
    辯護人聲請就該車輛後擋風玻璃送刑事警察局鑑定，核無必
    要。
三、至被告吳吉田另稱：案發數日即因精神疾病而退役，並提出
    100年1月17日國軍花蓮總醫院之診斷證明書（記載：曾於98
    年4月29日至98年5月11日住本科治療，診斷重鬱症反社
    會人格違常，出院後曾於98年6月3日返診1次），聲請送鑑
    定云云。惟查本件案發時間為98年4 月4日，被告吳吉田係
    案發後25日始因精神疾病住院治療，且衡之被告於行為時反
    應靈敏，案發後對答如流，於警詢、偵查、原審及本院審理
    審中問答反應正常，辯解亦有條理，顯無精神障礙問題，自
    無送鑑定之必要，併此敘明。
四、核被告陳建宏前揭寄藏制式手槍及子彈部分，所為係犯槍砲
    彈藥刀械管制條例第7第4項之寄藏手槍罪及第12條第4項之
    寄藏子彈罪(此部分起訴書認係犯持有手槍罪及持有子彈罪
    ，起訴法條罪名應予變更)，被告陳建宏所犯上開二罪名，
    係一行為觸犯上開二罪，應依刑法第55條想像競合犯之規定
    ，從一重之寄藏手槍罪處斷；被告吳吉田前揭寄藏改造手槍
    及子彈部分，所為係犯槍砲彈藥刀械管制條例第8第4項之寄
    藏改造手槍罪及第12條第4項之寄藏子彈罪(此部分起訴書亦
    認係犯持有手槍罪及持有子彈罪，起訴法條罪名應予變更)
    被告吳吉田所犯上開二罪名，係一行為觸犯上開二罪，應依
    刑法第55條想像競合犯之規定，從一重之寄藏改造手槍罪處
    斷。被告陳建宏、吳吉田二人持前揭槍彈對有人駕駛之車內
    射擊子彈，致車內乘客曾有朋受有腹壁開放性傷口併肝臟、
    膽囊及小腸穿孔破裂之傷害，經及時送醫後，始倖免於難，
    核其2人所為均係犯刑法第271條第1項、第2項之殺人未遂罪
    ，並均應依刑法第25條之規定減輕其刑。被告陳建宏、吳吉
    田二人就所犯殺人未遂罪部分，初於二人抵達現場時即已分
    別對空嗚槍一槍，顯見其二人於斯時對彼此持有槍枝之事實
    ，應已有認識，二人在當時竟對同一部自小客車之車內射擊
    ，其二人於射擊當時顯有共同之犯意遂行之聯絡，應論以共
    同正犯。被告陳建宏所犯前揭寄藏手槍罪及殺人未遂罪；被
    告吳吉田所犯前揭寄藏改造手槍罪及殺人未遂罪，犯意均各
    別，罪名互異，應均予分論併罰。
五、原審認被告二人罪證明確，適用槍砲彈藥刀械管制條例第7
    條第4項、第8條第4項、第12條第4項，刑法第11條前段、第
    28條、第271條第1項、第2項、25條、第42條第3項、第55
    條、第51條第5款、第38條第1項第1款之規定，及審酌被告
    陳建宏、吳吉田因細故即糾眾滋事，復分別持寄藏之手槍、
    子彈及改造手槍、子彈，恣意開槍，且罔顧人命，朝有人在
    車內之車輛開槍等之犯罪、動機、目的、手段、品行，對被
    害人及社會治安所生之危害，及其二人事後坦承寄藏槍枝及
    子彈之犯後態度，與被害人曾有朋已撤回其告訴等一切情狀
    ，分別量處如原判決主文所示之刑，並就二人所併科罰金部
    分諭知易服勞役之折算標準，及就有期徒刑部分定其應執行
    刑，並就二人所併科罰金部分諭知易服勞役之折算標準。復
    說明扣案如附表一、二所示之物，均係違禁物，應均依刑法
    第38條第1項第1款之規定併予宣告沒收之。至扣案已擊發或
    送鑑試射後之彈頭、彈殼，已均非違禁物，爰不予宣告沒收
    。另現場扣案之塑膠版2片、鐵條2支、汽車大燈1個、鐮刀1
    支、空酒瓶1瓶、曾有朋外套1件、陳紹傑上衣1件、陳紹傑
    牛仔褲1件，均無證據證明為被告陳建宏、吳吉田所有及供
    犯罪所用之物，爰亦不宣告沒收。其認事用法均無違誤，量
    刑亦稱允當，被告二人上訴指摘寄藏槍枝部分量刑過重，並
    否認有殺人之犯意云云，均無理由，其上訴均應予駁回。
據上論斷，應依刑事訴訟法第368條，判決如主文。
本案經檢察官吳國南到庭執行職務。
中    華    民    國   100    年    7    月    13    日
                  刑事第一庭審判長法  官   葉騰瑞
                                  法  官   彭政章
                                  法  官   莊明彰
以上正本證明與原本無異。
如不服本判決，應於收受送達後10日內向本院提出上訴書狀，其
未敘述上訴之理由者並得於提起上訴後10日內向本院補提理由書
（均須按他造當事人之人數附繕本）「切勿逕送上級法院」。
                                  書記官   黃郁珊
中    華    民    國   100    年    7     月    13    日
附表一、口徑0.45吋制式手槍壹枝（槍枝管制編號0000000000，
        含彈匣壹個）及子彈貳顆(原7顆，經陳建宏擊發3顆，
        送驗試射2顆，餘2顆)。
附表二、改造手槍壹枝（槍枝管制編號0000000000，含彈匣壹個
        ）